【裁判字號】    98,易,1382
【裁判日期】    990120
【裁判案由】    詐欺
【裁判全文】
臺灣高雄地方法院刑事判決              98年度易字第1382號
公  訴  人  臺灣高雄地方法院檢察署檢察官
被      告  甲○○
上列被告因詐欺案件，經檢察官提起公訴（98年度偵字第22978
號），本院判決如下：
    主  文
甲○○幫助犯詐欺取財罪，處有期徒刑肆月，如易科罰金，以新
臺幣壹仟元折算壹日。
    事  實
一、甲○○明知詐欺集團經常利用他人金融帳戶作為受騙者轉帳
    匯款之帳戶，藉此獲取不法所得並逃避執法人員之追查，且
    依其社會經驗，應有相當之智識程度可預見其提供金融帳戶
    之存摺、提款卡、印章及密碼供他人使用，將幫助他人從事
    詐欺取財之犯行，竟基於幫助他人詐欺取財之不確定故意，
    於民國98年3 月18日前之某日，在不詳地點，將其所有之中
    華郵政股份有限公司橋頭郵局（下稱橋頭郵局，起訴書誤載
    為鳳山郵局）局、帳號：0000000-0000000 號帳戶存摺、提
    款卡、印章及密碼，交付並告知真實姓名年籍不詳之詐欺集
    團成員使用。嗣該成員與同夥詐欺集團成員於取得甲○○上
    開帳戶之存摺等物後，即共同基於意圖為自己不法所有之犯
    意聯絡，分別為下列行為：
  (一)於98年3 月18日晚間9 時13分許，該詐欺集團其中2 位成員
    先後假冒為賣家及銀行行員，撥打電話向丁○○佯稱：丁○○在雅虎奇摩拍賣購物網站購買T10-LED 燈，因宅配簽單誤
    簽選為分期付款，須以提款機查詢是否遭扣款云云，致丁○○信以為真而陷於錯誤，於同日晚間10時許，前往臺南縣新
    營市埤寮2 號新營市中正農會，依指示操作提款機，而先後
    誤將新臺幣（下同）29,989元、7,136 元匯至上開甲○○之
    帳戶內，並旋遭提領一空。
  (二)於98年3 月18日晚間10時許，該詐欺集團其中2 位成員先後
    假冒雅虎奇摩拍賣網站服務人員及銀行行員，撥打電話向丙○○佯稱：丙○○購物付款方式因誤簽選為分期付款，帳戶
    會一直被扣錢，須操作提款機作認證云云，致丙○○信以為
    真而陷於錯誤，於同日晚間11時1 分許，前往萊爾富超商，
    依指示操作提款機，而誤將27,027元匯至上開甲○○之帳戶
    內，並旋遭提領一空。嗣因丁○○、丙○○察覺受騙而報警
    循線查悉上情。
二、案經丁○○、丙○○分別訴由臺南縣警察局新營分局後鎮派
    出所、新竹市警察局第三分局青草湖派出所函送高雄縣政府
    警察局乙○分局報請臺灣高雄地方法院檢察署檢察官偵查起
    訴。
    理  由
壹、證據能力部分：
    按被告以外之人於審判外之言詞或書面陳述，除法律有規定
    者外，不得作為證據；又被告以外之人於審判外之陳述，雖
    不符刑事訴訟法第159 條之1 至第159 條之4 之規定，而經
    當事人於審判程序同意作為證據，法院審酌該言詞陳述或書
    面陳述作成時之情況，認為適當者，亦得為證據；當事人、
    代理人或辯護人於法院調查證據時，知有第159 條第1 項不
    得為證據之情形，而未於言詞辯論終結前聲明異議者，視為
    有前項之同意。刑事訴訟法第159 條第1 項、第159 條之5
    定有明文。經查，本判決所引用之各項證據資料，其屬於被
    告以外之人於審判外之陳述者，均據本院於調查證據程序逐
    一提示並告以要旨，檢察官、被告均知該等證據為被告以外
    之人之審判外陳述，已表示同意作為證據（見院一卷第13頁
    ）及未於言詞辯論終結前聲明異議，本院審酌上開證據作成
    時之情況，亦無不當取供等情形，認為以之作為本案之證據
    亦屬適當，依刑事訴訟法第159 條之5 規定，應有證據能力
    。
貳、實體部分：
一、訊據被告甲○○矢口否認有何幫助詐欺之犯行，並辯稱：伊
    上開橋頭郵局帳戶，原本是用來辦理薪資轉帳，使用1 年後
    就沒再使用，嗣於98年3 月底在高雄市○○區○○路租屋處
    搬家時遺失，約98年4 月中或4 月底，在橋頭鄉家裡整理搬
    的東西時才發現該郵局帳戶存摺、印章、提款卡均遺失，且
    提款卡密碼431841只有伊知道，伊沒有寫在存摺、提款卡上
    ，不知道別人怎麼會知道密碼，況伊家中富裕，擁有數筆不
    動產，並無販賣帳戶之犯罪動機云云。經查：
  (一)上開被告之橋頭郵局（局、帳號：0000000-0000000 號）帳
    戶係被告本人所開立之事實，業經被告坦承不諱，並有中華
    郵政股份有限公司鳳山郵局98年4 月2 日函及隨函檢附之橋
    頭郵局開戶資料影本1 份在卷可稽（見警卷第6 、7 頁）。
    又告訴人丁○○、丙○○分別遭詐欺集團之詐騙，依指示操
    作自動櫃員機，以轉帳之方式分別轉出如事實欄所載金額至
    被告上開橋頭郵局帳戶內之情節，亦據告訴人丁○○、丙○○於警詢中指訴綦詳（見警卷第20至23頁、第29至31頁），
    復有財團法人農漁會南區資訊中心自動付款機存戶交易明細
    表2 份（見警卷第27、28頁）、國泰世華銀行客戶交易明細
    表1 份（見警卷第38頁）附卷足按，堪認被告所有之橋頭郵
    局帳戶確已遭詐欺集團所使用，而向告訴人丁○○、丙○○
    詐取財物之事實甚明。
  (二)被告雖否認有幫助詐欺取財犯行，並以前開情詞置辯。惟查
    ：
  １、被告初於警詢時供稱：伊於98年2 月份除夕過完後（當年
      度農曆年除夕經查實為國曆98年1 月25日）發現橋頭郵局
      帳戶存簿、印鑑及提款卡遺失云云（見警卷第2 頁），然
      於同次警詢中卻又供稱：伊於98年4 月份左右，搬家後整
      理東西時才發現存簿等物不見云云（見警卷第2 頁）。又
      其於偵訊時供稱：於98年3 月底在搬家時遺失，約98年4
      月中或4 月底在橋頭鄉家裡才發現遺失云云（見偵卷第5、
      6 頁），而於本院99年1 月7 日審理時則供稱：帳戶存摺
      等物於搬家時遺失，搬家時間以偵查中所說為準云云（見
      院二卷第32頁）。綜觀被告先後在警詢、偵訊及本院審理
      時之供述，就橋頭郵局帳戶存摺等物遺失及被告嗣後發現
      遺失之時間，先後之辯解不一其詞，若果係實情何以如此
      ，顯已見情虛。況告訴人丁○○、丙○○2 人早於98年3
      月18日即遭詐騙集團所詐欺，並將如事實欄所示款項匯入
      被告橋頭郵局帳戶內，益證被告所稱於3 月底遺失等情與
      告訴人2 人遭詐欺時點無涉，而告訴人2 人遭詐欺時，帳
      戶存摺與提款卡等均為被告所持有，若非被告提供他人使
      用，何以成為詐騙之工具？又佐以被告就其所辯橋頭郵局
      帳戶存摺等物遺失乙節，並未能提出任何證據以資證明，
      且被告之橋頭郵局帳戶存摺等物若果係遺失，則衡諸常情
      ，理應在發現自己存摺、提款卡等物遺失後，立即向郵局
      掛失停用及報警處理，以防帳戶遭他人不法使用，然被告
      卻未積極為上開掛失停用及報警行為，反而直至經他人通
      知被告帳戶已成為警示帳戶後，被告始前往警局欲備案，
      更稱不知發現遺失後如何處理（見院二卷第33頁），顯均
      與常情相悖。
  ２、再者，該帳戶提款卡之密碼為431841號（見院一卷第12頁
      反面、院二卷第30頁），與金融機構於開戶時所通常預設
      之簡易密碼或被告生日相關之密碼排序迥異，已非第三人
      可得知悉或易於猜測，而被告亦自承未將密碼書寫於存摺
      或提款卡上（見院二卷第30、31頁），是若非經被告告知
      提款卡密碼，則他人當無從得知密碼為何，更遑論以之作
      為詐欺手法之匯款帳戶，復可將詐得款項順利提領。
  ３、另自詐欺集團之角度衡酌，渠等既知利用他人之帳戶掩飾
      犯罪所得，當知社會上一般正常之人如帳戶存摺、提款卡
      、印鑑等物遺失，為防止拾得或竊得之人盜領其存款或做
      為不法使用而徒增訟累，必於發現後立即報警及向金融機
      構辦理掛失止付，在此情形下，如仍以該帳戶作為犯罪工
      具，則在渠等向他人詐騙，並誘使被害人將款項匯入該帳
      戶後，極有可能因帳戶所有人掛失止付而無法提領，則渠
      等大費周章從事於犯罪之行為，甘冒犯罪後遭追訴、處罰
      之風險，卻只能平白無故替原帳戶所有人匯入金錢，而無
      法得償犯罪之目的，是以詐欺集團若非確定該帳戶所有人
      不會報警及掛失止付，以確定渠等能自由使用該帳戶提款
      、轉帳，當不至於以該帳戶從事犯罪。而告訴人丁○○、
      丙○○於受詐欺後均匯入款項至被告上開橋頭郵局帳戶，
      並隨即於匯入當日即遭人提領，更益徵該詐欺集團，於向
      告訴人詐騙時，確有把握該帳戶不會被帳戶所有人掛失止
      付，而此等確信，在該帳戶係拾得、竊得之情形，實無發
      生之可能。是本院綜上事證觀之，認被告所辯：伊橋頭郵
      局帳戶存摺等物係因搬家時遺失云云，要屬卸責之詞，諉
      無可信，其確有將上開帳戶之存摺、提款卡、印章及密碼
      提供給詐欺集團使用之事實，應堪認定。
  ４、至被告辯稱：伊家中富裕，擁有數千萬財產，並提出數筆
      動產、不動產資料為證，無任何理由出賣帳戶以供他人犯
      罪之動機云云。惟查，經本院檢視數筆財產資料，均非登
      記於被告名下，則被告是否得以自由處分，誠非無疑。況
      社會上亦非無富家子弟觸犯法網之情形，被告如今以其家
      中經濟甚佳為由，認無犯罪之動機云云，尚非可採。
  ５、按金融帳戶為個人之理財工具，而政府開放金融業申請設
      立後，金融機構大量增加，一般民眾皆可以存入最低開戶
      金額之方式自由申請開設金融帳戶，並無任何特殊之限制
      ，因此一般人申請存款帳戶極為容易而便利，且得同時在
      不同金融機構申請多數存款帳戶使用，並無使用他人帳戶
      之必要，此為一般日常生活所熟知之常識，故除非充作犯
      罪使用，並藉此躲避警方追緝，一般正常使用之存款帳戶
      ，並無向他人借用、租用或購買帳戶存摺、金融卡、印章
      之必要，亦應為一般生活所應有之認知。何況，金融存款
      帳戶，攸關存戶個人財產權益，專屬性甚高，衡諸常理，
      若非與本人有密切關係，不可能提供個人帳戶供他人使用
      ，縱有交付個人帳戶予他人使用之特殊情形，亦必會瞭解
      他人使用帳戶之目的始行提供，參以坊間報章雜誌及新聞
      媒體，對於以簡訊、電話等方式通知中獎或如退稅等其他
      類似之不法詐騙方法及詐欺集團經常收購他人存款帳戶，
      以隱匿渠等詐欺取財犯罪之不法行徑，規避檢警等執法人
      員之查緝，類此在社會上層出不窮之案件，亦迭經報導及
      再三批露，被告於行為時為具有高職畢業之相當智識及生
      活閱歷之成年人，對此社會現狀，當知之甚詳，且被告於
      本院審理時並自承已知將郵局帳戶提供給他人，有可能遭
      他人作為詐欺取財之用（見院二卷第35頁），竟仍提供給
      他人使用，足認被告確有幫助他人實施詐欺犯罪之不確定
      故意甚明。
  (三)綜上所述，被告上開所辯，為犯後卸責之詞，均非可採。本
    案事證明確，被告有事實欄所載幫助詐欺取財之犯行，堪以
    認定，應依法論科。
二、按刑法上之幫助犯，係以幫助之意思，對於正犯資以助力，
    而未參與實施犯罪之行為者而言（最高法院27年台上字第13
    33號、49年台上字第77號判例意旨參照）。是以如未參與實
    施犯罪構成要件之行為，且非以合同意思而係出於幫助之意
    思提供助力者，即屬幫助犯，而非共同正犯。本案被告甲○○基於幫助之故意，提供其橋頭郵局帳戶之存摺等物給真實
    姓名年籍不詳之詐騙集團成員使用，雖然使得該成員及所屬
    詐騙集團其他成員得共同基於詐欺取財之犯意聯絡，由其中
    數人向告訴人丁○○等人詐取財物，並以被告所提供之上開
    橋頭郵局帳戶供作指定匯款之帳戶，規避檢警機關之追緝，
    以遂行詐欺取財之犯行，然被告提供帳戶供人使用之行為，
    並不等同於向告訴人丁○○等人施以欺罔之詐術行為，且亦
    無證據證明被告有參與詐欺取財犯行之構成要件行為，衡諸
    前揭說明，自應論以幫助犯。是核被告所為，係犯刑法第30
    條第1 項、第339 條第1 項之幫助詐欺取財罪。又被告以一
    提供橋頭郵局帳戶之行為，幫助詐欺集團詐騙告訴人丁○○
    、丙○○，致告訴人丁○○等2 人受騙損失財物，屬一行為
    觸犯數同一罪名之同種想像競合犯，應依刑法第55條僅論以
    一幫助詐欺取財罪（臺灣高等法院暨所屬法院96年法律座談
    會刑事類提案第7 號研討結果參照）。又被告並未實際參與
    詐欺犯行，所犯情節較正犯輕微，爰依刑法第30條第2 項規
    定，減輕其刑。本院審酌被告隨意提供其橋頭郵局帳戶存摺
    等物供詐欺集團成員使用，助長詐欺集團詐取財物之犯罪風
    氣，所為已紊亂社會正常交易安全，增加告訴人丁○○等2
    人尋求救濟之困難，並使犯罪之追查趨於複雜，且被告犯後
    未能坦承犯行，尚乏知錯悔改之意，另衡以被告前無犯罪前
    科紀錄，素行良好，有卷附臺灣高等法院被告前案紀錄表1
    份足按，告訴人丁○○等2 人所受損害，尚非鉅款，損害幸
    未重大及被告犯罪之手段、智識程度（高職畢業）、生活狀
    況暨公訴人對本案科刑範圍之意見（有期徒刑6 月）等一切
    情狀，認公訴人上開求處之刑，略屬過重，爰酌情量處如主
    文所示之刑，並諭知如主文所示之易科罰金折算標準，以資
    懲儆。
據上論斷，應依刑事訴訟法299 條第1 項前段，刑法第30條第1
項前段、第2 項、第339 條第1 項、第55條、第41條第1 項前段
，刑法施行法第1 條之1 ，判決如主文。
本案經檢察官蔡東利到庭執行職務
中    華    民    國    99    年     1    月    20    日
                  刑事第五庭審判長法  官  廖建瑜
                                  法  官  陳盈吉
                                  法  官  林永村
以上正本證明與原本無異。
如不服本判決，應於收受送達後10日內向本院提出上訴書狀。
中    華    民    國    99    年    1     月    20    日
                                  書記官  王珮樺
附錄本判決論罪科刑所依據之法條：
刑法第30條
幫助他人實行犯罪行為者，為幫助犯。雖他人不知幫助之情者，
亦同。
幫助犯之處罰，得按正犯之刑減輕之。
刑法第339條
意圖為自己或第三人不法之所有，以詐術使人將本人或第三人之
物交付者，處5 年以下有期徒刑、拘役或科或併科1 千元以下罰
金。
以前項方法得財產上不法之利益或使第三人得之者，亦同。
前二項之未遂犯罰之。


司法院資訊處製作；財團法人民間司法改革基金會備份。
